【裁判字號】    99,訴,60
【裁判日期】    991228
【裁判案由】    分割共有物
【裁判全文】
臺灣嘉義地方法院民事判決                99年度訴字第60號
原      告  胡世銘
訴訟代理人  林國一律師
被      告  方煌玉
兼  上一人
訴訟代理人  方建益
被      告  方煌宗
            方靖卿
            方淑娟
上列當事人間請求分割共有物事件，本院於民國99年12月14日言
詞辯論終結，判決如下：
    主  文
兩造共有坐落嘉義縣中埔鄉○○段二四０、二四０之一地號土地
准予合併分割，並將如嘉義縣水上地政事務所民國九十九年八月
十六日複丈成果圖A、F所示部分之土地分配於被告方煌玉，B、C
所示部分之土地分配於被告方建益，D 所示部分之土地分配於被
告方淑娟，E所示部分之土地分配於被告方靖卿，G所示部分之土
地分配於被告方煌宗，H所示部分之土地分配於原告胡世銘。
訴訟費用新臺幣參萬陸仟肆佰捌拾元，由兩造按附表所示比例負
擔。
    事實及理由
壹、程序方面：
  一、按訴狀送達後，原告不得將原訴變更或追加他訴，但該訴
      訟標的對於數人必須合一確定時，追加其原非當事人之人
      為當事人者，不在此限；原告於判決確定前，得撤回訴之
      全部或一部。但被告已為本案之言詞辯論者，應得其同意
      ，民事訴訟法第255條第1項第5款、第262條分別定有明文
      。查被告方阿余於民國99年 2月19日死亡，由被告方煌玉
      、方煌宗、方靖卿、方淑娟繼承並登記為系爭土地所有權
      人等情，有土地登記謄本在卷可稽，並經原告於99年5月5
      日具狀聲明由渠等承受訴訟。另原告起訴請求合併分割系
      爭土地，而該訴訟標的對於全體共有人必須合一確定，乃
      於99年 7月22日具狀追加共有人方建益為本件共同被告；
      並撤回對被告方俊欽、王哲、王權、王三華、莊王秋
      鳳、王英雀、王文賢、王美玉、王瓊婚、何居財、何金壽
      、何居正、方中正部分起訴，而被告方俊欽、王哲、王
      權、王三華、莊王秋鳳、王英雀、王文賢、王美玉、王
      瓊婚、何居財、何金壽、何居正、方中正等人均尚未為本
      案之言詞辯論，揆諸上開說明，自無不合，均應予准許。
  二、被告方靖卿、方淑娟等人經合法通知，均未於最後言詞辯
      論期日到場，核無民事訴訟法第 386條各款所列情形，爰
      依原告之聲請，由其一造辯論而為判決。
貳、實體方面：
  一、原告起訴主張：嘉義縣中埔鄉○○段240、240-1地號土地
      （下稱系爭土地）為兩造所共有，應有部分如附表所示，
      系爭土地並無法令規定或契約約定，不得分割之情形，基
      於土地經濟有效利用，實有分割之必要，因全體共有人無
      法就分割方法達成協議，爰依法訴請裁判分割。又系爭土
      地現由共有人分別占有使用中，同意按如附圖分配等語。
      並聲明：請求系爭土地准予合併分割。
  二、被告方煌玉、方建益、方煌宗則以：請准按如附圖所示分
      割方案，但訴訟費用應由原告負擔等語。
  三、被告方靖卿、方淑娟則未於言詞辯論期日到場，亦未提出
      書狀作何聲明或陳述。
  四、本院之判斷：
    (一)按各共有人，除法令另有規定外，得隨時請求分割共有物
      。但因物之使用目的不能分割或契約訂有不分割之期限者
      ，不在此限。共有物之分割，依共有人協議之方法行之。
      分割之方法，不能協議決定者，法院得因任何共有人之聲
      請，命以原物分配於各共有人，民法第823條第1項、第82
      4條第 1項、第2項分別定有明文。本件原告主張系爭土地
      為兩造所共有，各共有人應有部分如附表所示乙節，有原
      告所提之土地登記謄本及地籍圖謄本足憑。又按農業發展
      條例所稱耕地，指依區域計畫法劃定為特定農業區、一般
      農業區、山坡地保育區及森林區之農牧用地；每宗耕地分
      割後每人所有面積未達0.25公頃者，不得分割，農業發展
      條例第3條第11款、第16條第1項本文分別定有明文。查系
      爭土地地目為「建」，使用分區雖為「山坡地保育區」，
      使用地類別為「丙種建築用地」，有土地登記謄本之記載
      可稽，故系爭土地尚自非屬農業發展條例所稱之耕地，故
      不受分割後最小面積0.25公頃之限制。準此，系爭土地既
      無法令禁止分割之規定，兩造共有人就系爭土地又未訂有
      不分割之協議，亦無因物之使用目的上不能分割之情形，
      且兩造於本院調解時部分被告未到庭，而無法達成調解。
      足見兩造間無法就分割方法達成協議，則原告訴請判決分
      割系爭土地，自無不合，應予准許。
    (二)法院定分割之方法時，亦應參酌當事人之聲明、共有物之
      性質、使用現況、價格、經濟效用及全體共有人之利益等
      因素，而為適當之分配，要以維持全體共有人之公平為標
      準。關於分割方案，本院審酌如下：
      1.系爭土地位在嘉義縣中埔鄉之鄉間，系爭土地部分種植
        香蕉、部分為空地，240 地號土地南側坐落有被告方煌
        玉所有之二層樓建物及平房，240 -1地號土地西側另坐
        落有有現無人居住之平房乙棟等情，業據本院履勘現場
        ，製有勘驗筆錄在卷可稽，並囑託嘉義縣水上地政事務
        所測量明確，復有現場照片6幀（見本院卷第274頁、第
        275 頁）在卷可憑。
      2.本院審酌依被告方煌玉、方建益所主張如附圖所示之分
        割方案，已盡可能符合土地占有使用之現況，各共有人
        所分得土地亦屬方正完整，俾達到土地分割後之最大經
        濟效益，且如附圖編號A、B、C、D部分土地均北側臨路
        ，利於通行；另被告方煌玉所有之地上物坐落於如附圖
        編號A、B、F 所示部分之土地，如將該部分土地分歸被
        告方煌玉及其子即被告方建益，亦得使該地上物不必拆
        除而得繼續使用；又被告方煌宗、方煌玉、方靖卿、方
        淑娟共有之地上物坐落於如附圖編號E、G所示部分之土
        地，如將該部分土地分歸被告方煌宗、方靖卿，亦得使
        該地上物不必拆除而得繼續使用；且被告方煌宗、方煌
        玉、方靖卿、方淑娟均因繼承而為公同共有，顯見渠等
        親屬關係密切，參以被告方建益亦表示同意分得如附圖
        編號E、G所示部分之土地者通過其所欲分得如附圖編號
        B、C部分之土地，是本院認將如附圖編號E、G所示部分
        土地分配於被告方煌宗、方靖卿，應符合其等之利益。
        至原告所分得之如附圖編號 H部分土地及被告方淑娟所
        分得之如附圖編號 D所示土地均空地，均有通道得以對
        外通行，並可兼顧系爭土地之條件、臨路狀況、使用現
        狀、整體利用之效益、各共有人之利益及兩造之意願。
      3.綜上，本院兼顧共有人之占有使用現狀及意願等一切情
        狀，認如附圖所示之分割方案，符合系爭土地分割之整
        體效益及共有人全體之利益，應可採取。
  五、綜上所述，本院認如附圖所示之分割方案符合土地分割之
      經濟效用及共有人全體之利益，堪認係適當、公允之分割
      方法。從而，原告本於共有人之資格，起訴請求就系爭土
      地予以合併分割，即屬正當，應予准許，爰判決如主文第
      一項所示。
  六、末按因分割共有物而涉訟，由敗訴當事人負擔訴訟費用顯
      失公平者，法院得酌量情形，命勝訴之當事人負擔其一部
      ，民事訴訟法第80條之1 定有明文。查本件雖認原告之主
      張為有理由，而准予合併分割系爭土地，惟分割共有物之
      訴，係合兩造之必要共同訴訟，是兩造各自所為之行為均
      為維護自身權益，揆諸上揭說明，按兩造於系爭土地之原
      應有部分比例負擔訴訟費用，較為公允。而本件依民事訴
      訟法第87條第1項規定確定訴訟費用額為新臺幣 36,480元
      ，爰諭知如主文第二項所示。
  七、據上論結，本件原告之訴為有理由，依民事訴訟法第 385
      條第1項前段、第80條之1、第85條第 1項但書，判決如主
      文。
中    華    民    國    99    年    12    月    28    日
                  民事第三庭  法  官  曾宏揚
以上正本係照原本作成。
如對本判決上訴，須於判決送達後20日內向本院提出上訴狀，如
委任律師提起上訴者，應一併繳納上訴審裁判費。
中    華    民    國    99    年    12    月    28    日
                              書記官  陳見明
附表：系爭土地應有部分及訴訟費用分擔比例一覽表
┌─────┬───────┬─────────┬───┐
│共有人姓名│應有部分比例  │訴訟費用負擔之比例│備註  │
├─────┼───────┼─────────┼───┤
│胡世銘    │1/2           │1/2               │      │
├─────┼───────┼─────────┼───┤
│方煌玉    │15/72         │15/72             │      │
├─────┼───────┼─────────┼───┤
│方建益    │3/18          │3/18              │      │
├─────┼───────┼─────────┼───┤
│方煌宗    │3/72          │3/72              │      │
├─────┼───────┼─────────┼───┤
│方靖卿    │3/72          │3/72              │      │
├─────┼───────┼─────────┼───┤
│方淑娟    │3/72          │3/72              │      │
└─────┴───────┴─────────┴───┘

司法院資訊處製作；財團法人民間司法改革基金會備份。
